臺灣臺北地方法院民事判決　　　　　　 95年度訴字第12723號
原　　　告　甲○○
訴訟代理人　陳智義律師
被　　　告　乙○○
訴訟代理人　陳清進律師
複 代理 人　張瑄律師
　　　　　　葉韋良律師
上列當事人間請求給付租金等事件，本院於民國96年1月8日言詞
辯論終結，判決如下：
    主      文
原告之訴及假執行之聲請均駁回。
訴訟費用新台幣壹萬伍仟陸佰伍拾貳元由原告負擔。
    事實及理由
壹、程序方面：
一、按訴狀送達後，原告不得將原訴變更或追加他訴，但因擴張
    或減縮應受判決事項之聲明者，不在此限。民事訴訟法第25
    5條第1項第3 款定有明文。本件原告於起訴時原聲明為：被
    告應給付原告新台幣 (下同)1,470,427 元，及自民國94 年
    7月7日起至清償日止，按年息5%計算之利息。惟於94年12月
    12日具狀減縮訴之聲明為：被告應給付原告184,718 元，及
    自94年7月7日起至清償日止，按年息5%計算之利息 (見卷內
    第11頁)。後原告復於95 年12月19日，再次更正訴之聲明為
    ：被告應給付原告143,198 元，及自94年7月7日起至清償日
    止，按年息5%計算之利息 (見卷內第75頁) 。核其上開原告
    迭次更正訴之聲明，僅就請求之金額為減縮，揆諸前揭法條
    規定，於法尚無不合，自應予准許。
二、又訴訟標的金額或價額在50萬元以下者，應適用簡易訴訟程
    序，民事訴訟法第427條第1項定有明文，查：原告訴之聲明
    已減縮至請求143,198 元及遲延利息既如前述，而兩造復於
    95年11月28日同意適用簡易訴訟程序（見卷內第68頁），依
    前揭之規定，本件即應適用簡易訴訟程序，應先敘明。
貳、實體方面：
一、原告主張：被告原為坐落台北市松山區○○○路○段1號地下
    1樓 (下稱系爭建物)之建物所有權人 (於民國92年7月1日出
    賣予訴外人宏蓉有限公司，下稱宏蓉公司) ，但就系爭建物
    坐落之基地即台北市○○區○○段3小段550、551地號 ( 下
    稱系爭土地) ，被告在92年7月1日出賣系爭建物前並未取得
    系爭土地之所有權，就利用土地部分亦未支付對價。因原告
    為系爭建物1樓之所有權人 (持分1/4)，持有系爭土地1,698
    /10,000之應有部分 (92年7月1日前之持分為1,823/1 0,000
    ) ，而宏蓉公司自被告處取得系爭建物所有權後，亦取得系
    爭土地338/10,000持分之應有部分，是被告於88年7 月15日
    起至移轉系爭建物止，應推定與系爭土地所有權人間有租賃
    契約存在，原告自得依其就系爭土地之持分請求被告支付系
    爭土地使用之租金，因原告請求給付租金之存證信函於94年
    6月29日送達被告，依此回溯5年，則本件得請求之期間為89
    年7月1日至92年6月30日止，共計3年。倘有不符，原告亦得
    依民法第179 條及土地法第97條之規定，請求相當於申報地
    價10%租金利益之損失，即包括：(一)87 平方公尺 (550 地
    號面積)× (338/10,000 )(系爭建物92年7月取得之550地號
    土地持分)× (1,698/10,000)(原告550地號土地持分)×77,
    290元 (89年申報地價)×10%(依土地法第97條規定計算之租
    金暨損害金)×3 年 (自89年7月1日至92年6月30日請求之期
    間)=11,576 元 (計算結果經四捨五入應為11,576 元，惟原
    告僅請求9,275元)。(二)698 平方公尺 (551地號面積)×(3
    38/10,000)(系爭建物92年7月取得之551地號土地持分)×(1
    ,698/10,000)( 原告551地號土地持分)×114,463元 (89 年
    申報地價)×10% (依土地法第97條計算之租金)×3年 (自89
    年7月1日至92年6月30日請求之期間)= 137,561 元 (計算結
    果經四捨五入應為137,561元，惟原告僅請求133,923 元)。
    並聲明：(一)被告應給付原告143,198 元，及自94年7月7日
    起至清償日止，按年息5%計算之利息。(二)原告願供擔保，
    請准宣告假執行。
二、被告辯以：被告於取得系爭建物前，其前手為黃惠珍 (應有
    部分1/4)、施素素 (應有部分1/4)、王光陽 (應有部分1/4)
    ，原告甲○○ (應有部分1/8)、李益洲 (應有部分1/8) 等5
    人所共有。因黃惠珍等人請求分割共有物，經本院以75年度
    訴字第7732號判決變價分割，被告遂於76年12月24日拍賣取
    得 (本院76年度民執壬字第6385號)系爭建物，並於77年3月
    8 日完成所有權移轉登記。惟因前手原告甲○○與施素素等
    5 人僅以系爭建物為分割標的，並未併付拍賣任何基地應有
    部分，因此被告拍賣取得之標的物僅有系爭建物，而原告雖
    為系爭土地之共有人之一，惟共有人之應有部分係抽象地存
    在於共有物之每一部分上，且應有部分並非有體物，在被告
    於76年間取得系爭建物時，應不能遽此而認定原告以其應有
    部分與被告成立民法上之租賃關係。倘認係以系爭土地所有
    應有部分之所有權人與被告成立租賃契約，則因屬共有物之
    管理行為，依民法第820條第1項規定，理應由共有人全體共
    同為之，惟原告並未證明業經其他全體共有人同意出租系爭
    土地，自不得逕以個人名義主張其與被告間成立租賃關係，
    並任意以其土地持分338/10,000計算租金請求被告給付。此
    外，區分建物所有人如何分擔基地之權利，應由各區分建物
    所有人及基地所有人進行協議，而原告請求不當得利期間，
    原告各該區分所有建物如何與其他各區分所有權人及基地所
    有人協議約定其基地持分，均未見原告詳為說明，原告遽以
    其系爭土地之應有部分1,698/10,000中之338/10,000，請求
    相當於租金之不當得利，自屬無理由，並聲明如主文所示。
三、兩造不爭執之事實：
(一)系爭建物原為原告 (應有部分1/8)、黃惠珍 (應有部分1/4)
    、施素素 (應有部分1/4)、王光陽 (應有部分1/4)及李益洲
    (應有部分1/8)等5人所共有 (除施素素無系爭土地之應有部
    分外，其餘所有人均有系爭土地之應有部分 )，因其中共有
    人請求分割該共有物，經本院以75年度訴字第7732號判決准
    予變價分割，被告於76年12月24日經由拍賣而取得系爭建物
    之所有權，並於77年3月8日完成所有權移轉登記，因其坐落
    基地之應有部分未併予出售，被告並未因拍賣而取得系爭土
    地之任何應有部分。嗣被告於92 年5月12日，將系爭建物部
    分所有權移轉予訴外人黃惠珍，後於同年7月1日訴外人宏蓉
    公司以買賣關係自被告及黃惠珍名下移轉取得系爭建物所有
    權全部，亦同時取得系爭土地338/10,000之應有部分 (見本
    院94年度訴字第3552號卷內第10頁至第13頁、第17頁及本院
    卷內第59頁至第63頁)。
(二)原告為系爭建物1樓之所有權人 (原持分1/4，後經和解共有
    物分割，現持分1/2)，其於系爭土地之持分為1,698/10,000
    ，原告除有上開建物之所有權外，尚登記為系爭建物第3 層
    (臺北市○○區○○段3小段1602建號，含共同使用部分面積
    共計659.60平方公尺) 之所有權人。系爭土地除原告外，尚
    有數十人所分別共有 (見外放之系爭土地及建物謄本)。
四、原告不得向被告請求給付租金：
(一)按契約之成立，須有要約與承諾二者意思表示一致之事實始
    足當之，若無此事實，即契約尚未合法成立，自不發生契約
    之效力。此有最高法院81年度台上字第1850號判決、88年度
    台上字第661號判決要旨可供參照。
(二)經查：本件原告持有系爭土地之應有部分為1,698/10,000，
    且除原告之外，現系爭土地之共有人亦多達數十人，而被告
    於所有系爭建物之期間，並未持有系爭土地之應有部分等情
    ，業經原告提出系爭建物、土地之電腦及人工抄錄之登記簿
    謄本在卷可稽 (見外放之土地及建物登記簿謄本) ，亦為兩
    造所不爭，應堪信為真實。惟查：被告係於76年12月24日經
    由拍賣而取得系爭建物之所有權，而該次拍賣並未併同系爭
    土地之應有部分予以拍賣等情，復為原告所不爭，則被告於
    77年3月8日完成所有權移轉登記時，並未持有系爭土地之應
    有部分，乃係系爭土地未併同分割拍賣所致。原告雖以公寓
    大廈管理條例第4條第2項之規定主張專有部分不得與基地應
    有部分分離而為移轉，然公寓大廈管理條例係於84年6月28
    日由總統頒布實施，而系爭建物辦理所有權移轉登記時係於
    77 年3月間，自無該條例第4條第2項所謂專有部分不得與其
    所屬建築物共用部分之應有部分及其基地所有權或地上權之
    應有部分分離而為移轉或設定負擔之適用。又即便有專有部
    分不得與基地所有權應有部分分離移轉，亦不必然即得憑之
    認定兩造已就系爭土地成立租賃契約，而得由原告向被告收
    取租金，是原告上項主張，似有誤會，而不可採。
(三)又系爭建物大樓為樓高14層之住商混合大樓，坐落於系爭土
    地上，被告所有之系爭建物乃系爭大樓之一部分，並全面使
    用系爭土地，縱使被告未有系爭土地之應有部分而需租用系
    爭土地，被告亦應向系爭土地之全部共有人租用，自不得僅
    以被告無系爭土地應有部分之事實，即推認被告有向原告租
    用其應有部分之意思表示，被告並與原告就其土地應有部分
    之租用，有意思表示合致之情形。準此，原告主張兩造有租
    賃關係存在云云，亦有誤會，而不可採。
五、被告毋須給付原告相當於租金之不當得利：
(一)按權利者在相當期間內不行使權利，依特別情事足以使義務
    人正當信賴債權人不欲其履行義務時，若再為行使權利，當
    發生前後行為矛盾，則基於誠信原則不得再張之，此即所謂
    「權利失效」原則。又行使權利，履行義務，應依誠實及信
    用方法，民法第148條第2項定有明文。故權利者在相當期間
    內不行使權利，並因其行為造成特殊狀況，足以引起義務人
    之正當信賴，認為權利人已不欲行使其權利，而權利人再為
    行使時，認為有違誠信原則，得因義務人之抗辯，使其權利
    歸於消滅。最高法院88年台上字第497號判決要旨參照。
(二)經查，原告與訴外人王光陽於61年間各持有系爭土地應有部
    分1/2 ，嗣於系爭建物大樓完成建築後即移轉部分持分予訴
    外人惠群工程有限公司，其間並陸續移轉其土地持分予系爭
    建物大樓之第三人，而系爭建物於第一次登記時即登載為原
    告及黃惠珍等5 人所共有，於被告取得所有權前皆未有任何
    之移轉登記，此復有系爭建物 (即台北市○○區○○段3 小
    段1598建號) 之異動索引附卷憑佐 (見本院94年度訴字3552
    號卷內第16頁) 。惟系爭建物前因共有人聲請裁判分割而變
    價拍賣，並無併同系爭土地之應有部分為拍賣，而原告於系
    爭建物拍賣時有系爭土地之應有部分，且於92年7月1日前之
    應有部分為1,823/10,000，併為原告具狀所自承。依此，即
    堪認原告於系爭建物拍賣時已可預知因拍賣而取得系爭建物
    之拍定人，將發生有系爭建物而無系爭土地應有部分之情形
    。果爾，即非不可認定原告已於系爭建物拍定時，同時同意
    拍定人無償使用系爭建物所原使用由原告所有之系爭土地應
    有部分。
(三)此外，原告未於被告取得系爭建物期間主張權利，反於被告
    出賣系爭建物後方以被告受有不當得利為由予以請求，姑不
    論原告自始即為系爭土地之所有權人，其於系爭建物取得所
    有權之前，原告即已同意系爭建物使用系爭土地，亦不論原
    告無法證明其未於前述本院裁判分割共物案件中，不同意系
    爭建物繼續使用其所有之系爭土地，揆諸前揭判決意旨，原
    告其不當得利請求權之行使亦有「權利失效」原則之適用，
    原告即因有違誠信原則而不得為權利之行使。從而，原告主
    張依民法不當得利之規定，請求被告給付於系爭建物出賣予
    訴外人宏蓉公司前，自89年7 月1日至92年6月30日止之期間
    內，相當於租金之不當得利云云，即屬無據，而不可採。
(四)又「專有部分不得與其所屬建築物共用部分之應有部分及其
    基地所有權或地上權之應有部分分離而為移轉或設定負擔」
    、「有關公寓大廈管理條例4條第2項規定登記機關如何配合
    行，依下列原則為之：‥‥三、公寓大廈專有部分之移轉，
    原所有權人於該建物僅有一專有部分者，於全部移轉時，其
    基地所有權或地上權之應有部分，須隨同全部移轉；其有數
    專有部分者，或同一專有部分，於部分移轉時，其移轉應有
    部分之多寡，由當事人自行約定，惟不得約定為零或全部」
    。公寓大廈管理條例第4條第2項及內政部85年2月5日台( 85
    )內地字第8578394號函雖分別定有明及函釋在案 (見卷內第
    49 頁)。惟其立法及解釋之意旨，乃因公寓大廈非同透天住
    宅，其建物之所有權人可能多達數人，而其基地之所有權即
    非單獨一人所有而係以應有部分之方式予以登記。因建物必
    須立於其基地而為建築，為調和土地與建物之利用關係，避
    免建物所有權於單獨移轉時，無法推知其與基地之關係為何
    ，乃藉由法律之強制規定，於公寓大廈之專有部分為移轉時
    ，必須併同共同使用部分及其基地所有權之應有部分予以辦
    理移轉登記。但因區分所有權人對其基地之應有部分持分乃
    依其建物面積與整棟公寓大廈之總面積比例或經全體建物所
    有權人之協議分配，並無任何規定區分所有權人必須持有其
    基地相當比例之持分方屬合理，故只要建物之區分所有權人
    非無其基地之持分，即無違上開公寓大廈管理條例之規定。
    被告取得系爭建物時，並無公寓大廈管理條例之適用，既如
    前述，嗣後被告將系爭建物於92年7月1日移轉於訴外人宏蓉
    公司時，雖應適用公寓大廈管理條例，但因宏蓉公司同時亦
    取得系爭土地338/10,000之應有部分，且宏蓉公司應有部分
    是否足夠乃宏蓉公司是否受有不當得利之問題，實與被告應
    否給付不當得利無涉，是原告主張宏蓉公司登記系爭土地持
    分並不足夠，被告應給付相當於租金之不當得利云云，亦屬
    無據，而不可採。
六、綜上所述，原告無法證明兩造間有租賃關係存在，原告不得
    行使不當得利請求權等，均堪認定。從而，原告請求被告應
    給付143,198 元及自94年7月7日起至清償日止，按年息5%計
    算之利息，即無理由，應予駁回。又原告之訴既經駁回，則
    其假執行之聲請已失所依附，應併駁回。
七、因本案事證已臻明確，兩造其餘主張陳述及所提之證據，均
    毋庸再予審酌，附此敘明。
八、訴訟費用負擔之依據：民事訴訟法第78條。
中　　華　　民　　國　　96　　年　　1　　 月　　23　　日
                     民事第三庭   法　官　詹駿鴻
以上正本係照原本作成
如對本判決上訴，須於判決送達後20日內向本院提出上訴狀
中　　華　　民　　國　　96　　年　　1 　　月　　23　　日
                      　　　　　　書記官　官碧玲
